【裁判字號】    95,上,31
【裁判日期】    951031
【裁判案由】    給付工程款
【裁判全文】
臺灣高等法院花蓮分院民事判決            95年度上字第31號
上  訴  人  永旭工程顧問有限公司
法定代理人  甲○○
訴訟代理人  張政衡律師
被上訴人    交通部民用航空局台東航空站
法定代理人  乙○○
訴訟代理人  王丕衍律師
當事人間請求給付工程款事件，上訴人對於臺灣臺東地方法院中
華民國95年3月8日91年度訴字第154號第一審判決，提起上訴，
本院於95年10月17日言詞辯論終結，判決如下：
    主  文
上訴駁回。
第二審訴訟費用由上訴人負擔。
    事實及理由
一、上訴人起訴主張：
（一）被上訴人就(一)臺東航空站增建機坪聯絡道工程；(二)綠島機
      場跑道及停機坪伸縮更新暨標線油漆工程；(三)蘭嶼機場跑
      道及停機坪伸縮更新暨標線油漆工程；(四)臺東機場界圍鑒
      界、圍牆設計工程等4項工程之工程規劃設計、施工監造
      及品管檢驗工作公開招標，於88年1月26日由上訴人以最
      低價347萬元得標。兩造於88年2月23日簽訂合約書，由上
      訴人辦理上開4項工程之規劃設計、施工監造及品管檢驗
      服務。上開(二)、(三)2項之工程，已經完成並結算清楚。關
      於(一)、(四)2項之工程，被上訴人應給付上訴人之服務費總
      金額為4,474,034元，扣除被上訴人已於89年10月27日給
      付之645,715元，尚應給付上訴人3,828,319元。
（二）又兩造對系爭工程之完工日期、逾期扣款、變更設計及臺
      東機場界圍鑒界、圍牆設計工程鑒界責任之認定及逾時扣
      款發生爭議，經上訴人向工程會所屬採購申訴審議委員會
      聲請調解，工程會於89年7月3日作成調89023號調解成立
      書。惟系爭合約係88年1月26日決標，系爭工程之決標及
      履約期間均未跨越政府採購法之施行日，應不適用該法之
      調解程序，上訴人誤為申請調解，工程會亦誤為受理，其
      調解應不生效力。上訴人於88年10月30日向工程會提出申
      訴，工程會於90年8月21日作成審議判斷書，上訴人對系
      爭審議判斷書不服，向高雄高等行政法院訴請撤銷，該院
      以90年度訴字第1932號認為依政府採購法有關履約爭議，
      乃兩造間之私權爭執，非屬行政法院權限之訴訟事件，而
      於91 年6月17日裁定駁回。上開調解書及審議判斷書均未
      詳核系爭合約書第5條第3項第5款第1目之規定，顯有重大
      錯誤，應予撤銷。
（三）爰依系爭合約書及民事訴訟法第416條第2項規定，求為判
      決：
      (一)工程會調89023號調解應予撤銷。
      (二)工程會審議判斷書應予撤銷。
      (三)被上訴人應給付上訴人3,828,319元，及自91年8月2日
        起至清償日止，按週年利率百分之5計付利息。
      (四)前項聲明，上訴人願供擔保，請准宣告假執行。
二、被上訴人辯以：
（一）系爭工程之規劃設計服務部分已由上訴人完成，被上訴人
      依照系爭合約書第5條第3項第1款付款辦法，於89年10 月
      27日給付增建機坪聯絡道工程委託設計服務費、地形地物
      測量服務費，扣除逾期罰款後，合計給付上訴人645,715
      元。其後發現服務費計算基礎有誤，應為61,026 元，上
      訴人溢領35,689元，經被上訴人另案起訴請求，原審法院
      以90年度東小字第140號判決被上訴人勝訴，上訴人已將
      溢領金額返還被上訴人。系爭工程並未發包，被上訴人已
      依系爭合約書第9條規定與上訴人清結服務費，上訴人就
      此2項費用又起訴請求，顯不合法。
（二）又機坪聯絡道工程既未施工，自無施工監造費用或品管檢
      驗費用可言，上訴人要求此項費用，亦無理由。
（三）系爭合約書第5條第2項第1款第1目約定：系爭工程規劃設
      計服務費計為本工程竣工結算總金額2.3％，係「2.23％
      」之誤。系爭合約書所載服務費用係依上訴人標單內容做
      為契約內容，此部分係印刷時核稿錯誤，仍應以標單記載
      為準。
（四）被上訴人對上訴人提出之系爭工程規劃設計方案，僅要求
      上訴人修正，並未要求重大變更設計或重新設計，自無系
      爭合約書第9條第1款所謂重大變更設計或重新設計之問題
      。
（五）依系爭合約書第3條Ｂ項第1款第1目、第11目、第5條第2
      項第4款第1目約定，上訴人須在正確界址點埋設界樁，且
      須提送地政單位認可界址點成果圖，應負責服務包括鑒界
      及繳納鑒界費用。臺東機場界圍鑒界圍牆設計工程，因上
      訴人逾期未履約，被上訴人於89年3月9日依法終止合約，
      上訴人就此事項認有爭議而申請調解，經工程會於89年7
      月3日成立調解，認上訴人請求確認其無申請鑒界及繳納
      鑒界費用之義務，應無理由。上訴人又向工程會提出申訴
      ，經工程會於90年8月21日作成爭審議判斷書，認上訴人
      申訴部分無理由，其餘不受理。因此有關系爭工程爭議事
      項，應已確定，上訴人再次提出請求付款，實無理由。爰
      聲明求為判決：
      (一)原告之訴及假執行之聲請均駁回。
      (二)如受不利判決，願供擔保請准宣告免為假執行。
三、原審就上訴人之請求關於系爭工程規劃設計服務費及地形地
    物測量服務費部分，分別在17,128元及1,044元，合計18,
    172元及其法定遲延利息範圍內，予以准許；而駁回其餘部
    分之請求。並就准許部分酌定假執行或免為假執行之擔保金
    額；及駁回其餘假執行之聲請。本院審理結果，認為原判決
    認事用法，並無不合。爰引用第一審判決書所載之事實及理
    由如附件所示。
四、上訴人對於原判決一部提起上訴，聲明：
（一）原判決關於駁回後開第2、3項請求部分廢棄。
（二）被上訴人應給付上訴人1,544,395元，及自91年9月5日起
      至清償日止，按週年利率百分之5計算之利息。
（三）工程會調89023號調解應予撤銷。
      其陳述略以：
（一）依合約第5條第2項第1款第1目約定，工程規劃設計服務費
      之服務費比率為2.3%，被上訴人應依合約第5條第3項第1
      款第1、2目之約定，按工程概算計算之規劃設計費百分之
      20及30，給付上訴人規劃設計費419,773元。
（二）台東航空站增建機坪聯絡道工程之規劃設計報告成果於88
      年8月13日情事變更後，於一年內未發包施工，應給付服
      務費差額970,056元，其計算方式為：（39,095,451.8 －
      工程保險費103,063－利潤及管理費2,748,359）×（2.3
      ＋1.85）%＋43,533＋136,040＝1,683,700元－713,644元
      ＝970,056元。
（三）依據第5條第2項第1款第3目，被上訴人應給付地形地物測
      量費為43,533元，原審判決返還1,044元尚不足4,353-
      1,044＝3,309元應為返還。
（四）台東機場界圍鑑界、圍牆設計工程，上訴人並無過失，被
      上訴人應返還溢收罰款99,979元。
（五）增建機坪聯絡道工程規劃設計成果報告，被上訴人審查期
      間共15日，非可歸責於上訴人，實際罰款天數為88-70-15
      ＝3天。應扣罰金額＝3×1,683,700 ×2/1000＝10,102元
      。應返還金額為：42,819－17,128－10,102＝15,589 元
      。
（六）上訴人並無溢領服務費，90年度東小字第140號謂上訴人
      應清償被上訴人35,689元，已由上訴人給付被上訴人，應
      予返還。
（七）總計請求給付總額為：419,773＋970,056＋3,309＋99,
      979＋15,589＋35689=1,544,395元。
五、被上訴人則聲明駁回上訴，其陳述略以：
（一）本合約第5條第2項第1款第1目所定服務費用，係指有發包
      施工情形下，給付金額之依據。本件工程既未發包施工，
      上訴人當然不得依此請求給付，而應依本合約第9條第3款
      規定請求給付。上訴人認為應類推適用民法第250條給付
      違約金，自與民法法理不符，其請求應無依據。
（二）關於地形地物測量服務項目部分，上訴人係於88年5月15
      日，才正式提出成果，此時已逾期限。而上訴人於88年3
      月3日發文被上訴人，要求被上訴人表示意見，此係上訴
      人之自主行為，與被上訴人無關，更不屬於不可抗力事件
      ，上訴人要求減除逾期天數，要無理由。
（三）上訴人既然認其並無鑑界之義務，且此項服務項目因上訴
      人經多次催告後仍不履行，已經被上訴人依法終止，準此
      ，上訴人又有何預期利益可言，則其請求給付圍牆界圍鑑
      界預期利益，亦無理由。
六、經查：
（一）查系爭工程規劃設計服務費之計算，係約定於合約第5條
      第2項，而第5條第3項第1款第1、2目係關於服務費付款辦
      法之約定，上訴人竟援引服務費付款辦法之約定，計算規
      劃設計費419,773元，已與系爭合約不符。
（二）又查系爭工程規劃設計服務費之服務費比率為2.23%；系
      爭工程規劃設計服務費用為713,644元，上訴人無正當理
      由逾期18天，罰款金額為25,691元，被上訴人就此部分罰
      款42, 819元，溢收17,128元，應返還上訴人；系爭工程
      並未實際發包，付款條件並未成就，上訴人請求被上訴人
      給付施工監造服務費723,265元、品管檢驗服務費136,040
      元，並無理由；上訴人無正當理由逾期38日始提出地形地
      物測量成果報告，應罰3,309元，被上訴人就此部分罰款
      4,353元，溢收1,044元，應返還上訴人；臺東機場圍牆界
      圍鑑界工程，上訴人未於約定之工作天內完成，逾期45日
      ，應予罰款99,979元；另上訴人請求撤銷工程會調89023
      號調解，已逾30日之法定不變期間等情，業經原判決詳予
      論述，上訴人仍執陳詞，請求被上訴人給付1,544,395元
      及撤銷工程會調89023號調解，為無理由，應予駁回。
據上論結，本件上訴為無理由，依民事訴訟法第449條第1項、第
78條，判決如主文。
中    華    民    國    95    年    10    月    31    日
                     民事庭審判長法  官   謝 志 揚
                                 法  官   湯 文 章
                                 法  官   林 慶 煙
右正本係照原本作成。
如不服本判決，應於收受送達後二十日內向本院提出上訴書狀，
其未表明上訴理由者，應於提出上訴後二十日內向本院補提理由
書狀（均須按他造當事人之人數附繕本）上訴時應提出委任律師
或具有律師資格之人之委任狀；委任有律師資格者，另應附具律
師資格證書及釋明委任人與受任人有民事訴訟法第四百六十六條
之一第一項但書或第二項（詳附註）所定關係之釋明文書影本。
                            法院書記官   林 明 智
中    華    民    國    95    年    10    月    31    日


司法院資訊處製作；財團法人民間司法改革基金會備份。
